臺灣臺中地方法院民事判決　　　　　　　99年度訴字第2701號
原　　　告　許張素衣
　　　　　　陳月秀
　　　　　　黃振昌
　　　　　　吳林世美
共　　　同
訴訟代理人　黃富毅
被　　　告　廖　年
　　　　　　戴曼莉
上列當事人間請求塗銷抵押權登記事件，本院於民國100年1月25
日言詞辯論終結，判決如下：
    主      文
被告應將如附表一所示之土地，由臺中市中正地政事務所以附表
二所示之抵押權設定登記，於辦理繼承登記後，予以塗銷。
訴訟費用新臺幣貳萬零捌佰元由被告連帶負擔。
    事實及理由
一、被告二人經合法通知，均未於言詞辯論期日到場，核無民事
    訴訟法第386條各款所列情形，爰依原告之聲請，由其一造
    辯論而為判決。
二、原告主張：
（一）緣附表一所示坐落臺中市○○區○○段1101、1102、1106
      、1107及1108等地號（民國74年11月6日地籍圖重測前分
      別為水景頭段27-17、27-4、27-2、27-3、27-7地號）土
      地（下稱系爭土地）係原告許張素衣、黃振昌、吳林世美
      、訴外人黃政源與抵押權人戴耀正於64年12月間合夥共同
      購買，當時因受限於土地法令，故均登記於原告許張素衣
      名下，惟為確保合夥人之權益，原告許張素衣乃於67年4
      月6日將系爭土地共同擔保設定如附表二所示抵押權予戴
      耀正，其中第一次序抵押權擔保總金額為新臺幣（下同）
      60萬元（存續期間自67年3月30日至67年5月30日）、第二
      次序抵押權擔保總金額為70萬元（存續期間自67年3月30
      日至67年6月30日）、第三次序抵押權擔保總金額為70萬
      元（存續期間自67年3月30日至67年7月30日），作為合夥
      出資土地款項之擔保。
（二）87年11月間各合夥人為解除合夥關係，就系爭土地經協商
      結果，原告許張素衣除原登記之系爭1101地號土地維持不
      變外，將系爭1102地號土地移轉登記予黃政源，嗣後以買
      賣方式移轉予訴外人鐘福全、再於98年6月17日以買賣方
      式移轉登記予原告陳月秀；將系爭1106地號及1108地號土
      地移轉登記予原告黃振昌；將系爭1107地號土地移轉登記
      予原告吳林世美，均已辦理登記完畢。前揭合夥購買之土
      地，於所有權移轉登記完畢時，各合夥人出資之土地款已
      獲確保，共同擔保設定予戴耀正之抵押權，已不復存在，
      應予塗銷卻未塗銷。
（三）嗣抵押權人戴耀正於97年4月10日去世，其繼承人為被告
      廖年及戴曼莉二人，均未向法院聲明拋棄繼承或限定繼承
      ，亦未後續為系爭土地之抵押權人變更登記，是本案抵押
      權效力，依民法第125條規定，因15年間不行使而消滅，
      復依民法第880條規定，以抵押權擔保之債權，其請求權
      已因時效而消滅，又於消滅時效完成後，5年間不實行其
      抵押權者，其抵押權消滅。故系爭土地之抵押權登記，第
      一次序抵押權60萬元已於87年5月30日消滅、第二次序抵
      押權70萬元已於87年6月30日消滅、第三次序抵押權70萬
      元亦於87年7月30日消滅，依民法第125條、第880條規定
      ，原告自得訴請塗銷前揭抵押權之登記等語。並聲明：如
      主文第一項所示。
三、被告二人經合法通知均未於言詞辯論期日到場，亦未提出書
    狀作何聲明或陳述。
四、得心證之理由：
（一）原告主張系爭土地於67年4月6日設定如附表二所示抵押權
      登記，其中第一次序抵押權擔保總金額為60萬元、存續期
      間自67年3月30日至67年5月30日，第二次序抵押權擔保總
      金額為70萬元、存續期間自67年3月30日至67年6月30日，
      第三次序抵押權擔保總金額為70萬元、存續期間自67年3
      月30日至67年7月30日，而債務人均為原告許張素衣，抵
      押權人則為戴耀正，及戴耀正已於97年4月10日死亡，其
      繼承人為配偶被告廖年及養女被告戴曼莉，均未向法院聲
      明拋棄繼承或限定繼承等情，業據原告提出新、舊土地登
      記謄本、戶籍謄本、臺灣雲林地方法院函、繼承系統表為
      證，而被告於相當時期受合法之通知而未於言詞辯論期日
      到場，亦未提出準備書狀為任何爭執，依民事訴訟法第28
      0條第3項準用第1項規定，視同自認原告主張之事實，堪
      信為真實。
（二）按以抵押權擔保之債權，其請求權已因時效而消滅，如抵
      押權人，於消滅時效完成後，5年間不實行其抵押權者，
      其抵押權消滅，民法第880條定有明文。而請求權，因15
      年間不行使而消滅；消滅時效，自請求權可行使時起算，
      亦分別為同法第125條前段、第128條前段所明定。經查，
      系爭土地設定如附表二所示抵押權登記，並約定抵押債務
      之清償日期分別為67年5月30日、67年6月30日、67年7月3
      0日，則依上開規定，對於抵押債務人之請求權，自清償
      期屆滿之翌日即得行使，而起算15年之請求權時效期間，
      如無其他時效中斷或不完成之事由存在，應分別迨至82年
      5月30日、82年6月30日、82年7月30日，其抵押債權已罹
      於15年之消滅時效。而本件抵押權債權人戴耀正與其繼承
      人均未於消滅時效前，行使債權，復未於之後5年間實行
      抵押權，揆諸前揭規定，如附表二所示抵押權分別至87年
      5月30日、87年6月30日、87年7月30日，業已消滅，堪予
      認定。
（三）再按所有人對於無權占有或侵奪其所有物者，得請求返還
      之。對於妨害其所有權者，得請求除去之。有妨害其所有
      權之虞者，得請求防止之。因繼承、強制執行、徵收、法
      院之判決或其他非因法律行為，於登記前已取得不動產物
      權者，應經登記，始得處分其物權，民法第767條第1項、
      第759條分別定有明文，本件系爭土地如附表二所示抵押
      權已因所擔保之債權請求權因罹於時效而消滅，且於債權
      請求權罹於時效消滅後經過5年除斥期間，權利人均未行
      使抵押權，依民法第880條之規定其抵押權消滅，已如前
      述。本件系爭土地如附表二所示抵押權既已消滅，抵押權
      登記之存在自係妨礙原告之所有權。又抵押權登記之塗銷
      ，係使物權消滅之處分行為，是土地所有人訴請抵押權人
      之繼承人塗銷抵押權登記，應先訴請抵押權人之繼承人辦
      理繼承登記。從而，原告本於所有權之作用，提起本訴，
      請求被告應將如附表一所示系爭土地，由臺中市中正地政
      事務所以附表二所示之抵押權設定登記，於辦理繼承登記
      後，予以塗銷，自屬於法有據，應予准許。
五、本件訴訟費用額確定為20,800元，由敗訴之被告連帶負擔。
六、訴訟費用負擔之依據：民事訴訟法第85條第2項。
中    華    民    國   100    年    2     月    18    日
                  民事第四庭    法  官  楊國精
正本係照原本作成。
如對本判決上訴，須於判決送達後20日內向本院提出上訴狀。如
委任律師提起上訴者，應一併繳納上訴審裁判費。
中    華    民    國   100    年    2     月    18    日
                                書記官  廖春玉
附表一：
┌─────────────────────────────────────┐
│土地坐落                                                                  │
├───┬────┬────┬───┬──┬──────┬────┬────┤
│縣  市│  鎮市區○   段   │地  號│地目│    面積    │所有權人│權利範圍│
│      │        │        │      │    │（平方公尺）│        │        │
├───┼────┼────┼───┼──┼──────┼────┼────┤
│臺中市│北屯區  ○○○段  │1101  │田  │328         │許張素衣│   全部 │
├───┼────┼────┼───┼──┼──────┼────┼────┤
│臺中市│北屯區  ○○○段  │1102  │水  │1057        │陳月秀  │   全部 │
├───┼────┼────┼───┼──┼──────┼────┼────┤
│臺中市│北屯區  ○○○段  │1106  │田  │311         │黃振昌  │   全部 │
├───┼────┼────┼───┼──┼──────┼────┼────┤
│臺中市│北屯區  ○○○段  │1107  │田  │2760        │吳林世美│   全部 │
├───┼────┼────┼───┼──┼──────┼────┼────┤
│臺中市│北屯區  ○○○段  │1108  │田  │835         │黃振昌  │   全部 │
└───┴────┴────┴───┴──┴──────┴────┴────┘
附表二：（附表一所示五筆土地之抵押權登記標示）
┌────┬────┬─────┬───┬───┬────┬────┬───┐
│登記次序│登記日期│收件字號  │權利人│債權額│債務人  │擔保債權│設定權│
│        │(民國)  │          │      │比例  │        │總金額（│利範圍│
│        │        │          │      │      │        │新臺）  │      │
├────┼────┼─────┼───┼───┼────┼────┼───┤
│0000-000│67年4月6│67年普字第│戴耀正│全部  │許張素衣│60萬元  │全部  │
│        │日      │012851號  │      │      │        │        │      │
├────┼────┼─────┼───┼───┼────┼────┼───┤
│0000-000│67年4月6│67年普字第│戴耀正│全部  │許張素衣│70萬元  │全部  │
│        │日      │012852號  │      │      │        │        │      │
├────┼────┼─────┼───┼───┼────┼────┼───┤
│0000-000│67年4月6│67年普字第│戴耀正│全部  │許張素衣│70萬元  │全部  │
│        │日      │012853號  │      │      │        │        │      │
└────┴────┴─────┴───┴───┴────┴────┴───┘